臺灣士林地方法院民事判決　　　　　　　 96年度訴字第811號
原　　　告　　台中商業銀行股份有限公司
法定代理人　　丙○○
訴訟代理人　　乙○○
被　　　告　　又勝興業有限公司
兼法定代理人　甲○○
上列當事人間清償借款事件，本院於民國96年11月12日言詞辯論
終結，判決如下：
    主  文
原告之訴駁回。
訴訟費用新臺幣萬壹仟玖佰捌拾柒元由原告負擔。
    事實及理由
壹、程序部分：
一、按「訴訟之全部或一部，法院認為無管轄權者，依原告聲請
    或依職權以裁定移送於其管轄法院。」「被告不抗辯法院無
    管轄權，而為本案之言詞辯論者，以其法院為有管轄權之法
    院。」，民事訴訟法第28條第1 項、第25項分別定有明文。
    經查，兩造就本件法律關係所生之訴訟合意由臺灣臺北地方
    法院管轄，固有兩造簽訂之分段式貸款契約書（以下簡稱系
    爭契約書）第16條可稽，然被告不抗辯本院無管轄權，請求
    毋庸移送至臺灣臺北地方法院，而為本案之言詞辯論，揆諸
    前開法條規定，本院自應有管轄權，合先敘明。
二、原告經合法送達，未於最後一次言詞辯論期日到場，核無民
    事訴訟法第386 條所列各款情形，應依被告之聲請，由其一
    造辯論而為判決。
三、按訴狀送達後，原告不得將原訴變更或追加他訴，但擴張或
    減縮應受判決事項之聲明者，不在此限。民事訴訟法第255
    條第1 項第3 款定有明文。本件原告起訴時訴之聲明原為：
    「被告應連帶給付原告新臺幣（以下同）312 萬8,318 元，
    及自民國96年5 月30日起至清償日止，按週年利率6%計算之
    利息，暨自96年7 月1 日起至清償日止，逾期在6 個月內者
    ，按上開利率10% ，逾期超過6 個月者，按上開利率20% 計
    付之違約金。」嗣於本院96年10月31日言詞辯論期日當庭減
    縮訴訟標的金額為271 萬1,650 元，並減縮利息起算日為96
    年9 月30日、違約金起算日為96年10月31日。揆諸前揭說明
    ，應准原告為前述聲明之減縮。
貳、實體部分：
一、原告起訴主張：被告又勝興業有限公司（以下簡稱又勝公司
    ）邀同被告甲○○、訴外人林徐慶容為連帶保證人，於94年
    11月25日向原告借款350 萬元、150 萬元，借款期限均自94
    年11月29日起至98年11月29日止，約定利息按週年利率6%計
    算，按月攤還本息，如未按期清償本息，逾期在6 個月以內
    者，按上開利率10% ，逾期超過6 個月者，按上開利率20%
    計付違約金。又依系爭契約書第5 條第1 款約定，被告如有
    任何一宗債務不依約清償本金，即喪失期限利益，系爭借款
    得視為全部到期，應即一次清償本息及違約金。詎被告又勝
    公司因於訴外人彰化銀行淡水分行之貸款發生逾期清償，經
    訴外人財團法人中小企業信用保證基金（以下簡稱信保基金
    ）債權管理部通知原告，並函請原告對其授信停止移送保證
    ，依系爭契約書第5 條第1 款約定，被告又勝公司已喪失期
    限利益，系爭借款視為全部到期。爰依借款契約之法律關係
    ，請求被告連帶清償借款等語，並聲明：被告應連帶給付原
    告271 萬1,650 元，及自96年9 月30日起至清償日止，按週
    年利率6%之利息，暨自96年10月31日起至清償日止，逾期在
    6 個月內者，按上開利率10% ，逾期超過6 個月者，按上開
    利率20 %計付之違約金。
二、被告則以：伊於訴外人彰化銀行淡水分行之貸款固發生逾期
    清償，惟對原告銀行並無任何逾期清償本金情事等語，資為
    抗辯，並聲明：原告之訴駁回。
三、本件經本院依民事訴訟法第271 條之1 準用同法第270 條之
    1 第1 項第3 款規定，整理並協議簡化爭點及不爭執點如下
    （本院96年11月12日言詞辯論筆錄，第106 頁至第107 頁）
    ：
  (一)兩造不爭執之事實：
    (1)被告又勝公司於94年11月25日以被告甲○○、訴外人林徐
      慶容為連帶保證人，向原告借款350 萬元、150 萬元，約
      定利息按週年利率6%計算，按月攤還本息，逾期清償在6
      個月以內者，按上開利率10% 、逾期超過6 個月者，按上
      開利率20% 計付違約金。
    (2)系爭契約書第5 條第1 款約定：「立約人對貴行所負一切
      債務，如有左列情形之一時，無須由貴行事先通知或催告
      ，貴行得隨時減少對立約人之授信額度或縮短借款期限，
      或視為全部到期：一、任何一宗債務不依約清償本金者」
      。
    (3)系爭借款迄今未發生逾期清償之情形。
    (4)被告又勝公司因於訴外人彰化銀行淡水分行之貸款發生逾
      期清償情形，經訴外人信保基金債權管理部於96年1 月4
      日以（96）催收字第870066號函通知原告被告又勝公司於
      他單位之授信，經該單位通報發生逾期，依約函請對其授
      信停止移送保證。
  (二)兩造爭執要旨：
    (1)系爭契約書第5 條第1 款所稱「任何一宗債務不依約清償
      本金」，是否包括被告又勝公司對他行之債務，或僅限於
      對原告銀行之債務？
    (2)系爭借款是否有視為全部到期之事由發生？原告得否請求
      被告全部清償？
四、茲就上述爭點，析述本院得心證之理由如下：
  (一)系爭契約書第5 條第1 款所稱「任何一宗債務不依約清償本
    金」，僅限於被告又勝公司對原告銀行之債務：
    (1)按定型化契約，即以企業經營者提出之定型化契約條款作
      為契約內容之全部或一部而訂定之契約，或謂依照當事人
      一方預定用於同類契約之條款而訂定之契約，而定型化契
      約條款，乃指企業經營者為與不特定多數消費者訂立同類
      契約之用，所提出預先擬定之契約條款，消費者保護法第
      2 條第7 款、第9 款、民法第247 條之1 前段分別有明文
      規定。復按，「企業經營者在定型化契約中所用之條款，
      應本平等互惠之原則。定型化契約條款如有疑義時，應為
      有利於消費者之解釋。」消費者保護法第11條亦定有明文
      。而所謂違反平等互惠原則，依同法施行細則第14條規定
      ，下列4 項情形均屬之：一、當事人間之給付顯不相當者
      。二、消費者應負擔非其所能控制之危險者。三、消費者
      違約時，應負擔顯不相當之賠償責任者。四、其他顯有不
      利於消費者之情形者。」查本件系爭契約書之一般約定條
      款，乃原告考量分段式貸款之大量性、處理之經濟性，對
      不同之交易相對人適用相同之交易條件，因而預先擬定契
      約條文使用，屬於消費者保護法規定之定型化契約甚明。
      而系爭契約書第5 條第1 款之約定，係原告預先擬定與不
      特定多數消費者交易使用之附合條款之一，屬於定型化契
      約條款，其內容與解釋方法有無合乎實質公平要求，自應
      受消費者保護法及定型化契約理論之審查。經查：
      依系爭契約書第5 條約定：「立約人對貴行所負一切債
        務，如有左列情形之一時，無須由貴行事先通知或催告
        ，貴行得隨時減少對立約人之授信額度或縮短借款期限
        ，或視為全部到期：一、任何一宗債務不依約清償本金
        者」等語（第11頁、第12頁）。綜觀上開契約條文前後
        文，依文義解釋，第5 條第1 款「任何一宗債務不依約
        清償本金」所稱之「債務」，應以同條前段所定「立約
        人對貴行所負一切債務」為限；亦即，必須被告又勝公
        司對原告銀行所負之任何一宗債務不依約清償本金，原
        告始得減少對被告又勝公司之授信額度、縮短借款期限
        ，或視為全部到期。倘將上開條文之適用擴張至被告又
        勝公司對他行所負之債務，顯然逾越條文文義範圍，而
        屬於不利於消費者之解釋。
      復查，系爭契約書第5 條各款列舉之事由，已足資確保
        被告又勝公司對原告所負債務可依約清償，如欲將系爭
        契約書第5 條第1 款所定「任何一宗債務不依約清償本
        金」，解釋為包含被告又勝公司對他銀行所負之債務，
        其目的無非係為控管原告對被告又勝公司之授信風險，
        惟此應由原告事前就被告又勝公司之信用狀況為徵信，
        或與相關保證機構另訂保證契約以擔保之。又依系爭契
        約第8 條約定，被告願隨時接受原告銀行對受（授）信
        用途之監督、業務財務之稽核、擔保品之檢查、監管及
        有關帳簿、報表、單據、文件之查閱，原告認有必要時
        ，並得要求被告按期填送上開徵信資料，或提供經原告
        銀行認可會計師簽證之會計財務報表，並由查核簽證之
        會計師將查核報告副本送達財團法人金融聯合徵信中心
        ，及洽請該簽證會計師提供工作底稿，倘原告認被告又
        勝公司因於訴外人彰化銀行淡水分行之貸款發生逾期清
        償，已致生授信風險，財務結構應行改善，自得依第8
        條約定，限制被告又勝公司為特定行為或要求其改善財
        務結構。是以，原告依據系爭契約書取得之監督、稽核
        權，已足以控管原告對被告又勝公司授信之風險，倘再
        將被告又勝公司對他行所負債務發生逾期情形，作為原
        告與被告又勝公司間授信期限利益喪失之事由，無異令
        被告又勝公司完全承擔原告對其授信風險之不利益，雙
        方給付及風險顯不相當，而有失平等互惠原則。
    (2)綜上，依系爭契約書第5 條第1 款「任何一宗債務不依約
      清償本金」之文義解釋，應僅限於被告又勝公司對原告所
      負之債務。倘將之擴張解釋包括被告又勝公司對他行之債
      務，除不符合該定型化約款之文義解釋外，同時加重被告
      又勝公司之責任，契約雙方給付及風險顯不相當，不符合
      平等互惠原則，而屬不利於消費者之解釋方法甚明。則原
      告主張系爭契約書第5 條第1 款所稱「任何一宗債務不依
      約清償本金」包括被告對他行所負之債務云云，委不足採
      。
  (二)原告不得請求被告全部清償：
    (1)經查，系爭契約書第5 條第1 款所稱「任何一宗債務不依
      約清償本金」，僅限於被告又勝公司對原告銀行之債務，
      不包括對他行之債務等情，業經認定如前。而本件被告又
      勝公司於原告銀行之貸款未有何逾期繳付本金情事，此為
      兩造所不爭執，復有被告又勝公司帳號000000000000 、
      000000000000帳戶本金及利息繳款明細2 件（第29頁至第
      30頁）、財團法人金融聯合徵信中心對被告又勝公司之逾
      期催收或呆帳、授信、擔保品、還款紀錄與保證資訊1 件
      （第73頁至第81頁）在卷足憑。則原告依系爭契約書第5
      條第1 款主張被告喪失期限利益，借款債務全部到期云云
      ，即屬無據。
    (2)復查，訴外人信保基金為原告對被告又勝公司之授信為保
      證，被告又勝公司對他行所負債務如發生逾期清償，經該
      單位通報，訴外人信保基金得依約函請原告對其授信停止
      移送保證，係基於與原告間之保證契約關係，依債之相對
      性原則，僅存在於原告與訴外人信保基金之間，與被告又
      勝公司無涉。被告又勝公司依系爭契約書第9 條約定，固
      然同意原告得將被告又勝公司與原告之一切往來資料交付
      與原告因業務需要訂有契約之信保基金，於其營業登記項
      目或章程所定業務之需要等特定目的之範圍內為蒐集、傳
      遞及利用，惟遍查系爭契約書，均未見原告與被告又勝公
      司曾合意或約定訴外人信保基金如對其停止授信移送保證
      ，即視為發生系爭借款全部到期，自不得僅依訴外人信保
      基金發函原告對被告又勝公司之授信案件停止移送保證，
      即認為系爭借款有全部到期之事由。
五、綜上所述，被告又勝公司對原告所負借款債務，未有系爭契
    約第5 條第1 款所定不依約清償本金之情事，復無同條其餘
    各款之一事由，系爭借款尚未全部到期，原告自不得請求被
    告全部清償。從而，原告訴請被告連帶給付原告本金271 萬
    1,650 元，及自96年9 月30日至清償日止，按週年利率6%計
    算之利息，暨自96年10月31日至清償日止，逾期清償在6 個
    月以內者，按上開利率10% 、超過6 個月者，按上開利率20
    % 計付之違約金，為無理由，應予駁回。
六、本件判決基礎俱已臻明確，兩造其餘攻防方法及訴訟資料經
    本院審酌後，核與判決不生影響，無逐一論駁之必要，併此
    敘明。
七、據上論結，本件原告之訴為無理由，依民事訴訟法第385條第
    1 項前段、第78條，判決如主文。
中    華    民    國    96    年    11    月    26    日
                  民事第二庭  法  官  陳玉曆
以上正本證明與原本無異。
如對本判決上訴，應於判決送達後20日內向本院提出上訴狀。
中    華    民    國    96    年    12    月     3    日
                              書記官  蔡雨呈